# Счётные и несчётные множества {#countable_sets}

Конспект: Гадий Людмила

дата: 02 сентября 2016

Рассмотрим ряд примеров на определение счётности/несчётности множеств:

1. $\mathbb{N}$ = {1, 2, 3, ...} ;
2. $\mathbb{Z}$ = {- ... , -3, -2, -1, 0, 1, 2, 3, ...} ;
3. $\mathbb{Q}$ = { $\frac{m}{n}$  |   $m\in\mathbb{Z}$, $n\in\mathbb{N}$} ;  
4. $\mathbb{R}$ -- множество действительных чисел;
5. Точки на плоскости с целыми координатами;  
6. [0 ; 1] ;  
7. [0 ; 1]$\times$[0 ; 1] = { (x, y) | $x\in$, $y\in$ } ; 
8. Множество бесконечных последовательностей из нулей и единиц.  

Будем рассматривать эти примеры в ходе изложения в порядке их нумерации.

## Определение счётного множества

*Счётное множество* — это либо конечное, либо равномощное натуральным числам множество (иными словами, каждому элементу можно сопоставить натуральное число взаимно однозначно, то есть так, что ни один элемент в таких множествах не будет пропущен).

1. Элементы множества натуральных чисел можно пронумеровать, следовательно, множество $\mathbb{N}$ — счётно.

2. По определению счётного множества, множество целых чисел $\mathbb{Z}$ — счётно, так как целые числа можно расположить в виде последовательности 0, 1, −1, 2, −2, 3, −3, ... . Иными словами, можно привести взаимнооднозначное соответствие между целыми и натуральными числами, например, таким способом (см. рисунок):  
$0\leftrightarrow1$  
$1\leftrightarrow2$  
$-1\leftrightarrow3$  
$2\leftrightarrow4$  
$-2\leftrightarrow5$  
$3\leftrightarrow6$  
...  

```{r, "Z_countable", fig.width=8, fig.height=8}
plot(c(-5:5), c(-5:5), type = 'n', xlab = "", ylab = "", xaxt = "n", yaxt = "n")
axis(1, at = -5:5, labels = -5:5)
axis(2, at = -5:5, labels = -5:5)
x1 <- rep(c(0.5, 0), 3)
r <- seq(1:6) / 2
for (i in 1:6) {
  curve(sqrt((r[i])^2 - (x - x1[i])^2), x1[i] - r[i], x1[i] + r[i], add = TRUE)
  if (i %% 2 == 1) {
    arrows(x1[i] + r[i], 0.01, x1[i] + r[i], 0, length = 0.1)
  } else {
    arrows(x1[i] - r[i], 0.01, x1[i] - r[i], 0, length = 0.1)
  }
}
arrows(-5, 0, 5, 0, col = "blue")
arrows(0, -5, 0, 5, col = "blue")
abline(h = -5:5, v = -5:5, lty = 3, col = "gray")
```

3. Докажем счётность множества рациональных чисел:  
Расположим рациональные числа в виде таблицы, строку которой с номером $n$ образуют дроби со знаменателем $n$. Нумеруем по прямоугольникам, начиная с нуля и пропуская при этом числа, которые уже получили номер ранее. Так, любое рациональное число получит некоторый номер, что доказывает счётность множества рациональных чисел.  

## Сравнимость мощностей

**Утверждение**: Если множество $А$ равномощно подмножеству $В$, то либо мощность $А$ меньше мощности $В$, либо $А$ и $В$ равномощны.  

4. Из курса высшей алгебры:  
Для доказательства счётности множества предположим противное. Пусть множество $\mathbb{R}$ состоит из чисел $a_1,a_2,...,a_n,...$ **Рассмотрим дробные части $\alpha_n$ чисел $a_n$, $0 < \alpha_n < 1$, расположим в виде таблицы: (что-то здесь не так)**

$\alpha$~1~ = 0, $\alpha$~11~, $\alpha$~12~, ..., $\alpha$~1n~, ...  
$\alpha$~2~ = 0, $\alpha$~21~, $\alpha$~22~, ..., $\alpha$~2n~, ...  
...  
Чтобы опровергнуть гипотезу о счётности множества $\mathbb{R}$, приведём пример числа $a$, отличного от всех чисел $a_1,a_2,...,a_n,...$
Рассмотрим число $\beta = 0$, $\beta_1, \beta_2, ..., \beta_n, ... $. Пусть $\beta_1\ne\alpha_{11}$, $\beta_2\ne\alpha_{22}$, ..., $\beta_n\ne\alpha_{nn}$, тогда $\beta_k\ne\alpha_k$, $k = 1,2,...,n,...,$ т.е. это число не совпадает ни с одним из чисел $a_1,a_2,...,a_2,...,$ что означает, что наше предположение о том, что все числа множества $\mathbb{R}$ удалось пронумеровать, привело к противоречию, и множество несчётно. 

Кроме того, $\mathbb{R}$ ~ [0 ; 1] — это несчётные множества с одинаковой мощностью. Однако как можно показать, что $\mathbb{R}$ не мощнее [0 ; 1] ?
Для наглядности можно использовать график арктангенса. Преобразуем его до вида $\frac{atan(x)}{pi} + \frac{1}{2}$. Видно, что его асимптоты будут иметь координаты 0 и 1 по оси ординат. Также видно, что каждой точке на оси X (эквивалентно множеству $\mathbb{R}$) соответствует значение на оси Y, причём каждое из соответствующих значений лежит в промежутке от нуля до единицы. Таким образом, $\mathbb{R}$ ~ (0 ; 1).

```{r, "interval_R", fig.width=8, fig.height=6}
curve(atan(x)/pi + 1/2, from = -10, to = 10, 
      main = "График arctg(x)/pi+1/2", xlab = "x", ylab = "ArcTg(x)") 
abline(v = 0, col = "red")
abline(h = 1, lty = 2, col = "red")
abline(h = 0, lty = 2, col = "red")
abline(h = 0:40/20, v = -20:20/2, lty = 3, col = "gray")
x1 <- tan((1/4 - 1/2)*pi)
arrows(x1, 1/4, 0, 1/4)
arrows(x1, atan(x1)/pi + 1/2, x1, 0)
```  

5. Проведем в данном случае аналогию с точками на плоскости. Так, например, можно двигаться "по спирали", пересчитывая тем самым все точки на этой плоскости.  
Во избежание путаницы, важно отметить, что в рамках этого способа $(-3,-1)\ne(-6,-2)$, в то время как $\frac{-3}{-1}=\frac{-6}{-2}$.  

```{r "spiral_Z2", fig.width=8, fig.height=8}
plot(c(-5:5), c(-5:5), type = "n", xlab = "", ylab = "")
arrows(-5, 0, 5, 0, length = 0.25, col = "blue")
arrows(0, -5, 0, 5, length = 0.25, col = "blue")
abline(h = -5:5, v = -5:5, lty = 3, col = "gray")
x <- c(0, 1, 1, -1, -1, 2, 2, 1:-2, -2, -2, -2, -2:3)
y <- c(0, 0, 1, 1, -1, -1, 2, 2, 2, 2, 2:-2, -2, -2, -2, -2, -2)
s <- seq(6)
arrows(x[s], y[s], x[s + 1], y[s + 1], length = 0.15, angle = 20)
s <- seq(14) + 7
points(x[s], y[s], pch = 16)
```

6. Отрезок [0,1] равномощен множеству всех бесконечных последовательностей нулей и единиц, то есть является несчётным множеством. Подробнее см. в учебнике Н.К.Верещагина и А.Шень [Начала теории множеств](http://www.mccme.ru/free-books/shen/shen-logic-part1-2.pdf).  

7. [0 ; 1]$\times$[0 ; 1] — декартов квадрат; он обладает большей мощностью, чем отрезок [0 ; 1], который является несчётным множеством. Заключаем, что [0 ; 1]$\times$[0 ; 1] — несчётное множество.

8. Пусть есть некоторое множество А, состоящее из последовательностей 0 и 1. Рассмотрим такие  последовательности и пронумеруем их:  
$1\leftrightarrow{\underline{0} ,1,0,1,0,1,0,1,... }\in A$  
$2\leftrightarrow{0,\underline{0},0,1,0,0,0,1,... }\in A$  
...  
Во множестве А содержится бесконечное количество элементов — последовательностей из 0 и 1.

## Доказательство от принцессы

**Утверждение**: А — несчётно.  

*Доказательство от принцессы*: Тому, кто приведёт взаимнооднозначное соответствие между множеством А и множеством натуральных чисел $\mathbb{N}$, полагается сердце и полцарства в придачу!  
Пусть пришёл индийский принц. Принц развернул длинный список, и она видит, что он пронумеровал бесконечно много последовательностей из нулей и единиц. Что будет делать принцесса? Предположим, что в его списке, помимо отмеченных нами последовательностей №1 и №2, присутствуют и такие последовательности:  
$3\leftrightarrow{1,1,\underline{1} ,1,1,1,1,1,... }\in A$  
$4\leftrightarrow{0,0,0,\underline{0},0,0,0,0,... }\in A$.  
Чтобы принцу ничего не досталось, принцесса меняет значение i-го элемента i-го списка на противоположное (0 на 1 и 1 на 0, соответственно). Это можно сделать в каждой последовательности, тогда  
...  
$101\leftrightarrow{... \underline{1}}\in A$  
...  
И такая изменённая последовательность не может быть у него ни под каким номером.  
Пусть пришёл арабский принц. Принцесса проводит аналогичную операцию по замене значения i-го элемента i-го списка на противоположное:  
$1\leftrightarrow{\underline{1} ,1,1,1,1,1,1,1,1,1,...}\in A$  
$2\leftrightarrow{1,\underline{0},1,0,0,1,0,0,0,1,...}\in A$  
$3\leftrightarrow{...\underline{ }...}\in A$  
Аналогичный результат и со списком второго принца. 
Таким образом, мы можем сделать вывод, что такого взаимнооднозначного соответствия не существует, и принцесса может отказать любому принцу!
Отсюда следует, что множество $А$ не равномощно множеству $\mathbb{N}$.  

*Пояснение*: $A > \mathbb{N}$ :  
$1\leftrightarrow{100000...}\in A$  
$2\leftrightarrow{010000...}\in A$  
$3\leftrightarrow{001000...}\in A$  
$4\leftrightarrow{000100...}\in A$  
...

## Мораль

1. Счётные множества — это конечные + равномощные множеству $\mathbb{N}$ ( $\mathbb{N}$ , $\mathbb{Q}$ , $\mathbb{Z}\times\mathbb{Z}$ ) ;  
2. Несчётная мощность > Счётная мощность : $\mathbb{R}$ , [0 ; 1] , ( 0 ; 1 ) , [0 ; 1]$\times$[0 ; 1] ;  
3. Бесконечности бывают разные: одна больше, другая меньше...  
card $\mathbb{N}$ < card $\mathbb{R}$ < card { Все подмножества прямой } < ...  
$\Uparrow$  
Это самая маленькая бесконечность — она является счётным множеством.  
card ~ cardinality


